最  高  行  政  法  院  裁  定
109年度再字第5號
再 審原 告  蘇繼棟（蘇貞貞、蘇婷婷、蘇灼灼之被選定當事                      人）

訴訟代理人  林進塗  律師
再 審被 告  財政部北區國稅局

代  表  人  蔡碧珍              
訴訟代理人  蔡淑華                 
上列當事人間遺產稅事件，再審原告對於中華民國108年5月9日
本院108年度判字第225號判決及107年2月27日臺北高等行政法院
100年度訴字第318號判決，本於行政訴訟法第273條第1項第1款
、第2款事由，提起再審之訴部分，經臺北高等行政法院移送前
來，本院裁定如下：
　　主  文
再審之訴駁回。
再審訴訟費用由再審原告負擔。
　　理  由
一、按提起再審之訴，應依行政訴訟法第277條第1項第4款之規
    定表明再審理由，此為必須具備之程式。所謂表明再審理由
    ，必須指明確定判決有如何合於行政訴訟法第273條或第274
    條所定再審事由之具體情事，始為相當；倘僅泛言有上開所
    定再審事由而未表明符合該事由之具體情事者，仍難謂已合
    法表明再審理由，所提再審之訴，即屬不合法。又行政訴訟
    法第273條第1項第1款、第2款規定：「有下列各款情形之一
    者，得以再審之訴對於確定終局判決聲明不服。但當事人已
    依上訴主張其事由或知其事由而不為主張者，不在此限：一
    、適用法規顯有錯誤。二、判決理由與主文顯有矛盾。」按
    本條但書之規定，其立法意旨係以當事人既經依上訴程序主
    張其事由，則其事由已受上訴法院審判，始不許當事人復以
    再審之方法更為主張。故行政訴訟法第273條第1項，一方面
    列舉得提起再審之事由，另一方面則附以但書「但當事人已
    依上訴主張其事由或知其事由而不為主張者，不在此限」，
    此為「再審補充性」之表現，未符此項再審之特別要件者，
    其再審之訴為不合法。而所謂「當事人已依上訴主張其事由
    」，係指對下級審法院之判決，已依上訴程序主張其事由者
    而言。並此規定係基於原確定判決雖有本條項各款情形之一
    ，惟如當事人已依上訴主張其事由者，因其事由已受上訴法
    院之審酌，自不許復以再審之方式更為主張。至判決理由與
    主文顯有矛盾，係指判決理由與主文之內容適得其反而言。
二、爭訟經過：
　㈠再審原告之母蘇陳素錱於民國88年10月19日死亡，繼承人等
    辦理遺產稅申報，經再審被告核定遺產總額新臺幣（下同）
    101,057,624元。嗣再審被告依再審原告申請更正，以再審
    原告漏報被繼承人蘇陳素錱轉繼承其配偶蘇木榮（於81年7
    月18日死亡）遺產應繼分之財產75,454,013元、生存配偶剩
    餘財產差額分配請求權（下稱分配請求權）之債權46,375,0
    29元及銀行存款4筆金額5,539元，合計121,834,581元，予
    以更正核定遺產總額130,601,931元，核定補徵遺產稅18,54
    8,655元，並按所漏稅額18,548,655元處1倍之罰鍰計18,548
    ,600元（計至百元止）。
　㈡再審原告不服，就⒈遺產總額－應繼分財產及分配請求權之債
    權；⒉不計入遺產總額－供公眾通行道路土地；⒊扣除額－死亡
    前應納未納稅捐；⒋扣除額－死亡前未償債務；⒌扣除額－公共
    設施保留地；⒍扣除額－死亡前8年內繼承財產已納遺產稅；⒎
    罰鍰等項，申請復查。
　㈢經再審被告以99年5月11日北區國稅法二字第0990006879號復
    查決定書（下稱復查決定），准予⒈追認遺產總額－應繼分財
    產4,088,784元；⒉追認不計入遺產總額－供公眾通行道路土
    地1,698,896元；⒊追認扣除額－公共設施保留地3,666,883元
    ；⒋追減扣除額－死亡前應納未納稅捐12,428,080元；⒌追減
    扣除額－死亡前8年內繼承財產已納遺產稅615,483元；變更
    核定遺產淨額72,137,795元，重行核算應納稅額24,069,495
    元，另按重行核算所漏稅額24,069,495元處0.8倍之罰鍰應
    為19,255,596元，惟基於行政救濟不得為更不利於行政救濟
    人之決定之法理原則，乃維持應納稅額18,548,655元及罰鍰
    18,548,600元，其餘復查駁回。
　㈣再審原告不服，循序提起行政訴訟，經臺北高等行政法院（
    下稱原審）以100年度訴字第318號判決（下稱原判決）駁回
    ，再審原告仍不服提起上訴，經本院以108年度判字第225號
    判決（下稱原確定判決）駁回。再審原告復對於原判決及原
    確定判決向原審提起再審之訴，關於行政訴訟法第273條第1
    項第1款、第2款事由部分，經原審以108年度再字第60號裁
    定移送本院審理。
三、再審原告以原確定判決有行政訴訟法第273條第1項第1款及
    第2款所定事由，提起再審之訴，主張略以：　　
  ㈠訴願程序中訴願人死亡，應由繼承人續行訴願程序：
　　本件再審原告及蘇繼宗等人，因遺產稅及罰鍰事件一同向財
    政部提起訴願，嗣共同訴願人於訴願程序中99年12月27日死
    亡，財政部漏未依法通知其繼承人續行訴願程序，逕於99年
    12月31日以台財訴字第09900362420號訴願決定書，併列已
    死亡之蘇繼宗為訴願人，從實體上駁回訴願，於法未合，即
    有違誤。原確定判決駁回再審原告之訴，適用法規顯有錯誤
    。
  ㈡關於核課期間：
　　⒈本件被繼承人蘇陳素錱88年10月19日死亡，繼承人既已於8
      9年4月17日期間內申報遺產稅，即為「已於規定期間內申
      報」之稅捐，亦無有何故意以詐欺或其他不正當方法逃漏
      稅捐，依稅捐稽徵法第22條第1款規定，應自申報日起算
      其核課期間5年，至94年4月16日屆滿。惟原判決卻指稱再
      審被告於94年4月19日為本件遺產稅之核定並無逾核課期
      間。本件核課期間之起算日應以另案蘇木榮遺產稅按92年
      2月24日重核復查決定送達之日起算核課期間5年。
　　⒉核課期間（即納稅期間）係租稅構成要件，應以法律定之
      ，不得以命令或裁判為不同之規定。原判決即與前開法律
      規定及司法院釋字第620號解釋（再審原告似誤繕為第622
      號）相牴觸，適用法規顯有錯誤，有行政訴訟法第273條
      第1項第1款規定之再審事由。
　　⒊本院109年度判字第13號判決理由謂：「財政部98年1月19
      日函……，並未釋示後死亡配偶之差額分配請求權自先死亡
      配偶遺產稅重核復查決定送達之日起算。如該釋示有自重
      核復查決定送達之日起算之意，則於法未合，亦不能適用
      。」是以，本件再審被告自不得於法定核課間屆滿日（即
      94年4月16日）後，再行補稅及處罰，任意延展法定核課
      期間之計算。
　㈢關於分配請求權之債權：
　　⒈依最高法院51年台上字第2370號判例意旨，被繼承人蘇陳
      素錱死亡時，再審被告所稱此項債權亦因混同及時效完成
      而消滅，此觀被繼承人雖請求，惟未於請求後6個月期間
      內起訴。至86年7月17日止，此項請求權，因5年時效完成
      而消滅，債權人自得拒絕給付。且此項債權為一身專屬性
      ，自不得讓與或繼承。原判決駁回再審原告之訴，適用法
      規顯有錯誤，即有行政訴訟法第273條第1項第1款所定之
      再審事由。
　　⒉蘇木榮遺產稅之稅額核減，乃司法救濟為有利變更之本質
      ；本件對被繼承人蘇陳素錱遺產作成補稅及罰鍰處分，係
      另一公權力作為，各有其應遵循之法律規定，尚不能以該
      案於92年2月24日准予追認46,375,029元，乃於94年4月19
      日核定同額增列被繼承人蘇陳素錱此項債權連同其他項目
      定應納稅額18,548,655元，並處罰鍰18,548,600元之課稅
      處分。是以，本件遺產稅既於94年4月19日核定，顯已逾
      法定核課期間。
　　⒊蘇木榮遺產稅案，再審被告准予追認扣除額46,375,029元
      ，因係違法，經原審以93年度訴字第2123號判決撤銷，再
      審被告94年4月19日作成之核課處分此項債權46,375,029
      元，於法未合，即有違誤。原判決駁回再審原告之訴，適
      用法規顯有錯誤，即有行政訴訟法第273題第1項第1款所
      定之再審事由。
　　⒋依本院99年度判字第1001號判決意旨參照，蘇木榮於81年7
      月18日死亡，於86年1月17日屆滿4年6個月。斯時，其配
      偶尚生存，生存配偶以外之其他繼承人並未履行動產交付
      及辦理不動產移轉登記之事實，再審被告自應否准此項扣
      除額。縱原核定之扣除額46,375,029元亦應逕予刪除，追
      繳應納稅賦，蘇木榮遺產稅案並無此項扣除額。至於該案
      再審被告是否作成追繳應納稅賦，係另一處分，非本件審
      理範圍。是以，本件被繼承人蘇陳素錱死亡時並無此項債
      權之遺產，原判決駁回再審原告之訴，即有行政訴訟法第
      273條1項第1款所定再審理由。
　㈣扣除額（死亡前應納未納稅捐）：
　　依稅捐稽徵法第12條規定、本院77年度判字第535號、81年
    度判字第2610號判決意旨，每一繼承人對同一遺產稅債務係
    各自負全部之繳納義務。本件被繼承人蘇陳素錱死亡前應納
    未納稅捐，即被繼承人蘇木榮之遺產稅、地價稅、房屋稅等
    公同共有之稅賦，合計380,711,927元，惟再審被告僅以應
    繼分1/12認列16,359,707元，即有違誤，原判決駁回再審原
    告上訴，顯與上開規定及判決相牴觸，而有行政訴訟法第27
    3條第1項第1款適用法規顯有錯誤及第2款判決理由與主文顯
    有矛盾之再審事由。
  ㈤本件復查決定違反利益變更禁止原則，且再審被告作成復查
    決定時，已逾越法定核課期間，依稅捐稽徵法第21條第2項
    規定，自不得就原核定項目，再為更不利之變更。原確定判
    決駁回此部分再審原告之訴，即有行政訴訟法第273條第1項
    第1款之再審事由。
  ㈥原處分所載之納稅義務人中，羅綉媛、蘇純妍、蘇純婍並非
    法定繼承人，又再審被告查無蘇純妍、蘇純婍之年籍資料，
    依民法第6條規定，即不具備權利能力要件，故無從依行政
    訴訟法第96條第1項第1款規定為記載。而蘇繼宗已於訴願程
    序中死亡，非本案納稅義務人。原處分記載納稅義務人既有
    違誤，原確定判決駁回此部分再審原告之訴，即有行政訴訟
    法第273條第1項第1款、第2款之再審事由。
  ㈦罰鍰部分：
　  依法務部102年3月12日法律字第10100222140號函釋意旨，
    再審被告既未以全體公同共有人為法定之租稅主體，全體繼
    承人自未經合法送達，對全體繼承人自不發生合法之送達效
    力。又單就「死亡前應納未納稅捐」扣除額一項而言，依法
    扣除後，遺產淨額應為0元，不致有漏稅額及罰鍰之情形，
    原核定即有錯誤，原確定判決駁回此部分再審原告之訴，即
    有行政訴訟法第273條第1項第1款、第2款之再審事由等語。
四、本院按：
　  經查本院原確定判決業己就下列事項詳予論駁，略以：
　㈠訴願程序中訴願人死亡，應如何處理，訴願法未設規定，解
    釋上應類推適用行政訴訟法有關訴訟中當事人死亡之相關規
    定（本院94年度判字第1460號判決參照）。依行政訴訟法第
    182條第1項規定，訴訟程序當然停止間，行政法院及當事人
    不得為關於本案之訴訟行為。但於言詞辯論終結後當然停止
    者，本於其辯論之裁判得宣示之。由於法律審（即本院）得
    不經言詞辯論而為裁判者，固無所謂言詞辯論終結可言，若
    當事人對於裁判前應為之訴訟行為若已完畢，即與言詞辯論
    之終結無異，故當然停止事由發生於當事人應為之訴訟行為
    完畢之後者，自得本於其行為而為判決。訴願程序中因類推
    適用前開行政訴訟法停止訴訟程序規定之結果，因訴願程序
    並無須經言詞辯論即得為之。如無其餘應為之行為，訴願機
    關即得本於其行為而為決定。本件訴願程序中訴願人之一蘇
    繼宗於訴願程序中死亡（99年12月27日死亡），訴願機關未
    通知其繼承人續行訴願程序而於99年12月31日依卷內資料為
    訴願決定，依上開規定及說明，於法並無違誤。
　㈡關於本件核課期間：
    本件被繼承人蘇陳素錱88年10月19日死亡，繼承人於89年4
    月17日辦理遺產稅申報，未列報遺產總額-分配請求權之債
    權，嗣經再審被告查得被繼承人蘇陳素錱已於其配偶蘇木榮
    遺產稅案主張分配請求權扣除額，該案經再審被告92年2月2
    4日核算分配請求權扣除額准予認列數額46,375,029元（即9
    2年2月24日重核復查決定追認分配請求權扣除額46,375,029
    元）。故本件就先死亡配偶蘇木榮遺產稅案92年2月24日重
    核復查決定送達日起，即自後死亡配偶蘇陳素錱之繼承人知
    悉應申報之明確金額時起算，將分配請求權債權計入遺產總
    額而計算遺產稅額之核課期間5年，其於94年4月19日為本件
    遺產稅之核定並無逾核課期間。
　㈢被繼承人蘇陳素錱於其配偶蘇木榮死亡時，已向稽徵機關主
    張分配請求權，嗣並經再審被告核定數額准予列為蘇木榮遺
    產稅之分配請求權扣除額。因此，被繼承人蘇陳素錱具有財
    產價值之分配請求權債權於其死亡時自得為繼承標的。再審
    意旨主張：被繼承人蘇陳素鑫之分配請求權債權，具一身專
    屬性而不得繼承云云，並非可採。
　㈣本件被繼承人蘇陳素錱前於其配偶蘇木榮遺產稅案主張分配
    請求權扣除額，經再審被告92年2月24日核算分配請求權扣
    除額准予認列數額46,375,029元，再審被告遂於94年4月19
    日核定同額增列被繼承人蘇陳素錱遺產總額-分配請求權之
    債權，已如前述，並經本院106年度判字第178號確定判決維
    持再審被告認定蘇陳素錱對死亡配偶蘇木榮遺產稅分配請求
    權扣除額315,160,054元。可知，本件再審被告核定蘇陳素
    錱分配請求權債權金額46,375,029元部分，於法有據。
　㈤本件再審被告初查依被繼承人蘇木榮遺產稅案核定之遺產，
    按繼承人數（12人）平均計算其應繼分價值75,454,013元，
    嗣於復查決定據被繼承人蘇木榮遺產稅申報書之繼承系統表
    ，其中蘇文德及蘇純怡係蘇繼樑之代位繼承人，該2人之應
    繼分應各為被繼承人蘇木榮遺產1/22，其餘繼承人（包括本
    件被繼承人蘇陳素錱）應繼分應各為1/11，經重行計算應計
    入遺產總額之應繼分價值79,542,797元，原核定應繼分財產
    價值75,454,013元，固應予追認4,088,784元，惟再審被告
    基於行政救濟不得更為不利之法理，並未追徵此部分增加遺
    產淨額致增加之遺產稅額，業據原判決查明無訛。是上訴意
    旨指摘原判決此部分違法，尚屬無據。
　㈥稅捐稽徵法第19條第3項規定：「納稅義務人為全體公同共有
    人者，繳款書得僅向其中一人送達；稅捐稽徵機關應另繕發
    核定稅額通知書並載明繳款書受送達者及繳納期間，於開始
    繳納稅捐日期前送達全體公同共有人。……」查本件再審被告
    初查按原申報資料查核認定被繼承人蘇陳素錱之法定繼承人
    列遺產稅繳款書納稅義務人，並合法送達蘇繼鴻；又原判決
    認繼承人蘇繼鋒之合法配偶並非羅綉媛（原判決誤載為羅繡
    妍），核無不合。本件原審之原告蘇繼棟、蘇繼鴻、蘇貞貞
    、蘇婷婷、蘇灼灼，因不服遺產稅之處分，提起行政訴訟，
    已對於公同共有之被繼承人蘇陳素錱遺產及連帶債務人應納
    之遺產稅額進行救濟程序(原判決亦敘明既已為行政救濟，
    對全體納稅義務人應有之權利，並無生損害，是原處分未記
    載蘇純妍、蘇純婍等人資料，並無影響權益）。再審意旨主
    張：原判決未認蘇純妍、蘇純婍、羅綉媛為繼承人，有所違
    誤，原處分未記載蘇純妍、蘇純婍，亦未合法通知該2人，
    對全體繼承人不生效力，並有違司法院釋字第97號及第633
    號解釋云云，再就原審取捨證據、認定事實之職權行使及已
    詳為論斷事項，指摘原判決違法，並非可採。
　㈦再扣除額－死亡前應納未納稅捐部分，再審被告初查原以蘇木
    榮遺產稅案核定之遺產，按繼承人數（12人）平均計算其應
    繼分價值，併入被繼承人蘇陳素錱遺產總額課稅，復查決定
    以本件被繼承人蘇陳素錱應納未納被繼承人蘇木榮遺產稅、
    罰鍰及其生前未納稅捐之應負擔比例，應依被繼承人蘇陳素
    錱應繼分比例（1/11）重新計算應計入遺產總額之應繼分財
    產價值，重行核算死亡前應納未納稅捐應為4,982,518元，
    准予追減死亡前應納未納稅捐扣除額12,428,080元，無違遺
    產及贈與稅法第17條第1項第8款、民法第1153條第2項規定
    。　　　　
五、經核再審原告表明之再審理由，無非重述其在前程序之主張
    ，就已經原確定判決指駁不採之理由及屬事實認定之事項，
    再為指摘，而未具體表明原確定判決所適用之法規有何與該
    案應適用之法規相違背，及有如何顯然違背司法院大法官解
    釋之情事或判決理由與主文之內容適得其反之情事，僅泛認
    違反行政訴訟法第273條第1項第1款、第2款規定，難謂已合
    法表明再審理由。依首揭規定及說明，本件再審之訴為不合
    法，應予駁回。　　
六、據上論結，本件再審之訴為不合法。依行政訴訟法第278條
    第1項、第104條、民事訴訟法第95條、第78條，裁定如主文
    。　
中　　華　　民　　國　　111　 年　   3　  月　  24    日
                    最高行政法院第三庭
                        審判長法官　帥  嘉  寶 
　　　　　　　　　　　　      法官  林  惠  瑜 
                              法官　林  玫  君 
                              法官　李  玉  卿
　                            法官　鄭  小  康
　　　　　　　　　　　　　　　 
以  上  正  本  證  明  與  原  本  無  異
中　　華　　民　　國　　111　 年　   3　  月　  24    日
                              書記官　徐  子  嵐